臺灣高等法院刑事判決
110年度上訴字第2597號
上  訴  人  
即  被  告  吳俊億


選任辯護人  黃重鋼律師
            林詠嵐律師
            洪煜盛律師
上列上訴人即被告因違反毒品危害防制條例案件，不服臺灣新北
地方法院109年度訴字第1453號，中華民國110年4月29日第一審
判決（起訴案號：臺灣新北地方檢察署109年度偵緝字第1242號
），提起上訴，本院判決如下：
    主  文
原判決有罪部分撤銷。
吳俊億犯販賣第二級毒品罪，處有期徒刑參年拾月。未扣案之犯
罪所得新臺幣壹仟伍佰元、行動電話壹支（內含門號○○○○○○○○○○
號SIM卡壹張），均沒收之，於全部或一部不能沒收或不宜執行
沒收時，追徵其價額。
    犯罪事實
一、吳俊億明知甲基安非他命係毒品危害防制條例所列管之第二
    級毒品，依法不得持有或販賣，竟基於販賣第二級毒品甲基
    安非他命以牟利之犯意聯絡，於民國107年7月25日下午6時
    許，以其所持用門號0000000000號行動電話連接網路使用通
    訊軟體LINE與陳金順聯繫毒品買賣事宜，雙方約定以1公克
    甲基安非他命新臺幣（下同）1,500元交易價格之合意。嗣
    於同日下午6時36分許，兩人在新北市○○區○○路00巷之燦坤
    電腦店附近碰面，惟吳俊億僅交付甲基安非他命0.5公克予
    陳金順，陳金順則交付1,500元予吳俊億，後陳金順發現吳
    俊億少給0.5公克甲基安非他命，向吳俊億反應後，吳俊億
    復於同日晚上11時15分許，在陳金順之新北市○○區○○路00巷
    0號0樓居所樓下，交付甲基安非他命0.5公克予陳金順而完
    成交易，以此方式販賣甲基安非他命1次。
二、案經臺北市政府警察局文山第二分局報告臺灣臺北地方檢察
    署檢察官偵查後陳請臺灣高等檢察署檢察長令轉臺灣新北地
    方檢察署檢察官偵查起訴。
    理  由
一、程序部分：
(一)審理範圍：本件審理範圍為上訴人即被告吳俊億（下稱被告
    ）被訴於107年7月25日販賣第二級毒品罪犯行；至被告被訴
    於107年8月5日販賣第二級毒品罪犯行部分，經原審判決無
    罪後因檢察官未上訴而已確定，先予說明。
(二)證據能力：本案認定犯罪事實所引用之證據，皆無證據證明
    係公務員違背法定程序所取得。又檢察官、被告及其辯護人
    於本院審理時均未爭執其證據能力（本院卷第110至112、13
    3至135頁），而該等證據經本院審酌該等證據製作時之情況
    ，尚無顯不可信與不得作為證據之情形，亦無違法不當與證
    明力明顯過低之瑕疵，且與待證事實具有關聯性，認為以之
    作為證據應屬適當，依刑事訴訟法第158條之4反面解釋及第
    159條之5規定，認均有證據能力。
二、認定犯罪事實之證據及理由：
(一)被告於前開時、地販賣第二級毒品犯行，業於本院審理時坦
    承犯行（本院卷第132、136頁），被告復於偵訊、原審及本
    院準備程序時均予坦承確係其於107年7月25日以通訊軟體LI
    NE暱稱「小億」與陳金順聯繫，臺灣新北地方檢察署108年
    度他字第3597號偵查卷，下稱他卷，第49至56頁所示LINE對
    話確為其與陳金順的對話等語（臺灣新北地方檢察署109年
    度偵緝字第1242號偵查卷，下稱偵緝卷，第39至40頁；原審
    109年度訴字第1453號卷，下稱原審卷，第75至77、155頁；
    本院卷第109頁），核與證人陳金順於偵訊及原審審理中一
    致指證稱其於107年7月25日確有以通訊軟體LINE與「小億」
    聯繫購買毒品事宜，並於當日與「小億」完成以1,500元購
    得1公克甲基安非他命之毒品交易等節相符（他卷第110至11
    1頁；原審卷第142至144、148至149頁）；另經本院當庭勘
    驗證人陳金順於107年12月21日偵訊錄影光碟，證人陳金順
    確於107年12月21日檢察官偵訊時結證稱：107年7月25日有
    跟「小億」以1,500元現金購買1公克之甲基安非他命，並於
    中平路燦坤電腦店附近巷口交易，「小億」第1次交付之毒
    品不到1公克，僅有一半，後來在同一天有補足等語，有本
    案勘驗筆錄在卷可參（本院卷第104至106頁），佐以證人陳
    金順在製作偵訊筆錄之過程中，講話語調正常、平和，並無
    左右或要求證人陳金順須配合為特定證言之情事，而係由證
    人就其經歷事實為自由陳述，此觀檢察官提示證人陳金順他
    卷第52頁之通訊軟體LINE對話內容後，即向證人表示「這是
    不是你跟小億的對話，不是就說不是，啊沒關係啦，那只是
    因剛好對話中有提到中平路，跟你確認一下，那沒有印象就
    說沒有印象，是就是，不是就不是」等語即明（本院卷第10
    3頁），足見證人陳金順上開偵查具結證述之內容應係出其
    真意無訛。此外，就本次毒品交易經過，有通訊軟體LINE使
    用者「小億」(即被告)之主頁資料（他卷第49頁）及如附表
    所示之通訊軟體LINE對話內容（他卷第50至54頁）附卷可參
    ，足認被告確有於犯罪事實欄所示時、地以1,500元之價格
    販賣第二級毒品甲基安非他命1公克予證人陳金順等情，核
    無疑義，被告上開任意性自白均與事實相符，應堪認定。
(二)又販賣毒品屬嚴重違法行為，苟遭逮獲，後果嚴重，毒販出
    售毒品時無不小心翼翼，不敢公然為之，且甲基安非他命並
    無公定價格，並可任意分裝或增減其份量，是其各次買賣之
    價格，當亦各有差異，或隨供需雙方之資力、關係之深淺、
    需求之數量、貨源之充裕與否、販賣者對於資金之需求程度
    ，以及政府查緝之態度，進而為各種不同之風險評估，而為
    機動性之調整，是其價格標準，自非一成不變，且販賣者從
    各種「價差」或「量差」或「純度」謀取利潤方式，亦有差
    異，然其所圖利益之非法販賣行為目的，則屬相同，並無二
    致。因之販賣利得，除經被告坦承，或因帳冊記載致價量至
    臻明確外，確實難以究其原委。然按一般民眾之普遍認知，
    毒品價格非低、取得不易，且毒品交易向為政府查禁森嚴且
    重罰不寬貸，衡諸常情，倘非有利可圖，殊無必要甘冒持有
    毒品遭查獲、重罰之極大風險，無端親送至交易處所，或於
    自身住處附近交易毒品，抑或購入大量毒品貯藏之理，而平
    添為警查獲之可能。從而，除確有反證足資認定係基於某種
    非圖利本意之關係外，通常尚難因無法查悉其買進、賣出之
    差價，而諉無營利之意思，或阻卻販賣犯行之追訴，致知過
    坦承者難辭重典，飾詞否認者反得逞僥倖，而失情理之平。
    查被告為智識正常之人，其等本身亦曾有施用第二級毒品而
    經法院判決之情形，此有本院被告前案紀錄表在卷可憑（原
    審卷第13至18頁，本院卷第49至55頁），對於甲基安非他命
    交易向為檢警機關嚴予取締之犯罪當知悉甚稔，苟無利可圖
    ，應無甘冒被查緝法辦重刑之極大風險為之，且被告於本院
    審理時亦坦承其確有販賣甲基安非他命與陳金順，獲利2、3
    00元等語（本院卷第136頁），足認被告販賣第二級毒品犯
    行與陳金順時，主觀上確實存有以毒品交易從中牟取不法利
    益之營利犯意，至為灼然。
(三)綜上，本案事證已臻明確，被告犯行洵堪認定，應予依法論
    科。
三、論罪科罰：
(一)新舊法比較：
　　被告行為後，毒品危害防制條例第4條於109年1月15日經總
    統公布修正，並於同年7月15日施行(同條例第19條第1項，
    並未修正)，查：修正前毒品危害防制條例第4條第2項原規
    定：「製造、運輸、販賣第二級毒品者，處無期徒刑或七年
    以上有期徒刑，得併科新臺幣一千萬元以下罰金。」；修正
    後毒品危害防制條例第4條第2項則規定：「製造、運輸、販
    賣第二級毒品者，處無期徒刑或十年以上有期徒刑，得併科
    新臺幣一千五百萬元以下罰金。」，而提高罰金刑為「新臺
    幣一千五百萬元以下罰金」。經比較新舊法之結果，被告行
    為後之法律並未較有利於被告，依刑法第2條第1項前段規定
    ，自應適用行為時即修正前毒品危害防制條例第4條第2項之
    規定處罰。
(二)核被告所為，係犯修正前毒品危害防制條例第4條第2項之販
    賣第二級毒品罪；其販賣前持有第二級毒品之低度行為，為
    販賣之高度行為所吸收，均不另論罪。
(三)刑之加重減輕事由：
 1、被告不依累犯加重之說明：
  ⑴按刑法第47條第1項規定：「受徒刑之執行完畢，或一部之執
    行而赦免後，5年以內故意再犯有期徒刑以上之罪者，為累
    犯，加重本刑至二分之一。」有關累犯加重本刑部分，不生
    違反憲法一行為不二罰原則之問題。惟其不分情節，基於累
    犯者有其特別惡性及對刑罰反應力薄弱等立法理由，一律加
    重最低本刑，於不符合刑法第59條所定要件之情形下，致生
    行為人所受之刑罰超過其所應負擔罪責之個案，其人身自由
    因此遭受過苛之侵害部分，對人民受憲法第8條保障之人身
    自由所為限制，不符憲法罪刑相當原則，牴觸憲法第23條比
    例原則。於此範圍內，有關機關應自本解釋公布之日起2年
    內，依本解釋意旨修正之。於修正前，為避免發生上述罪刑
    不相當之情形，法院就該個案應依本解釋意旨，裁量是否加
    重最低本刑（司法院釋字第775號解釋文參照）。
  ⑵經查，被告前因施用毒品案件，經臺灣新北地方法院以106年
    度簡字第6655號判決判處有期徒刑2月確定，於107年1月30
    日易科罰金執行完畢等情，有卷附本院被告前案紀錄表可稽
    （原審卷第13至14頁，本院卷第49至50頁）。其受有期徒刑
    執行完畢，5年內故意再犯本件有期徒刑以上之罪，為累犯
    。然依上開解釋意旨，法院仍應於個案具體審認有無特別惡
    性及刑罰反應力薄弱之情，裁量是否加重最低本刑。本院衡
    酌前開所示施用毒品之前案，本質上屬戕害自己身心健康之
    行為，亦與本案所示販賣第二級毒品犯行，罪質尚非相同，
    犯罪型態各異，尚無確切事證足認被告有何特別之重大惡性
    ，或對刑罰之反應力薄弱等教化上之特殊原因，是綜觀全案
    情節，對比本案罪名之法定刑，其罪刑應屬相當，並無必加
    重其最低法定本刑之情，依上述解釋意旨，自無再依刑法第
    47條第1項規定加重其刑之必要，而於量刑時依刑法第57條
    之規定，於法定刑內再予斟酌即可。
 2、刑法第59條適用之說明：
  ⑴按刑法第59條規定犯罪之情狀可憫恕者，得酌量減輕其刑，
    就販賣毒品案件中，同為販賣毒品之人，其原因動機不一，
    犯罪情節未必盡同，或有大盤毒梟者，亦有中、小盤之分，
    甚或僅止於吸毒者友儕間為求互通有無之有償轉讓者亦有之
    ，其販賣行為所造成危害社會之程度自屬有異，於此情形，
    倘依其情狀處以適當徒刑，即足以懲儆，並可達防衛社會之
    目的者，自非不可依客觀之犯行與主觀之惡性二者加以考量
    其情狀，是否有可憫恕之處，適用刑法第59條之規定酌量減
    輕其刑，期使個案裁判之量刑，能斟酌至當，符合比例原則
    （最高法院95年度台上字第6157號判決意旨參照）。
　⑵查被告就本案販賣第二級毒品犯行，固值非難，惟衡以被告
    本次販賣毒品之數量僅1公克，販賣對價亦僅為1,500元，實
    未獲取重大利益，與販賣毒品謀取鉅額獲利或查獲大量毒品
    之情形有別；販賣對象復僅為陳金順1人，尚非大盤中盤大
    量散佈轉讓，又被告自陳與購毒者陳金順為工地同事（偵緝
    卷第69頁，原審卷第74頁），並佐以附表所示被告與陳金順
    之LINE對話內容（他卷第50至54頁），堪認被告係基於施用
    毒品者間之互通有無，藉此牟得微薄利潤，惡性實非重大。
    衡酌上述各情，認被告本案所犯販賣第二級毒品犯行，法定
    刑為無期徒刑或7年以上有期徒刑，得併科新臺幣1,000萬元
    以下罰金，且本案被告遲至本院審理時始坦承販賣毒品之犯
    行，亦無因供述毒品來源因而有查獲其他正犯或共犯等情事
    ，自無依修正前毒品危害防制條例第17條第2項減輕其刑或
    依毒品危害防制條例第17條第1項減輕或免除其刑等刑之寬
    典之適用，而有過苛之虞，與其犯罪情節相較，實屬情輕法
    重，客觀上足以引起一般同情，而有堪資憫恕之處，爰就被
    告所犯販賣第二級毒品犯行，依刑法第59條之規定，減輕其
    刑。　　
四、撤銷改判理由、科刑審酌事項及沒收：
(一)原審認被告所涉犯行事證明確，予以論罪科刑，固屬卓見。
    惟查：⒈刑事審判旨在實現刑罰權之分配正義，故法院對於
    有罪被告之科刑，應符合刑罰相當之原則，使輕重得宜，罰
    當其罪。本件被告於原審否認犯罪，然其於本院審理時已坦
    認上開犯行（本院卷第132、136頁），原審未及審酌此部分
    之量刑事，即有未合。⒉刑法第47條規定不分情節，一律加
    重最低本刑，不符憲法罪刑相當原則，牴觸憲法第23條比例
    原則，業經司法院大法官會議於108年2月22日公布釋字第77
    5號解釋宣告違憲；本案被告前開構成累犯之前科係施用毒
    品罪，與本案所犯販賣第二級毒品犯行，罪質有別，並無事
    證足認被告有何特別惡性及刑罰反應力薄弱等情形，針對被
    告所犯上開犯行部分，自無再依刑法第47條第1項規定加重
    之必要，已說明如前，原審依刑法第47條第1項規定，加重
    其刑，容有未合。⒊被告本案所犯販賣第二級毒品犯行，其
    犯罪之情狀可認有顯可憫恕之處，已說明如前，原審未依刑
    法第59條之規定減輕其刑，亦有未妥。被告上訴請求從輕量
    刑，為有理由，且原判決既有上開可議之處，自應由本院將
    原判決此部分予以撤銷改判。
(二)爰以行為人之責任為基礎，審酌被告有違反毒品危害防制條
    例之犯罪科刑紀錄，有本院被告前案紀錄表在卷可參，素行
    尚非良好，其明知甲基安非他命具有高度成癮性，戕害國人
    身心健康、危害社會秩序至鉅，向為國法所厲禁，猶無視國
    家杜絕毒品犯罪之禁令，恣意販售營利，法治觀念薄弱，行
    為偏差，應嚴予非難，並斟酌被告本案販賣第二級毒品之行
    為次數為1次、毒品數量1公克、價格為1,500元、對象單一
    ，暨被告終於本院審理時坦承犯行之犯後態度，兼衡被告自
    陳高中肄業、現從事鐵工工作、平均月收入3萬元左右、離
    婚之家庭經濟生活狀況（本院卷第113、137頁）等一切情狀
    ，量處如主文第2項所示之刑。
(三)沒收部分：
 1、犯罪所得：
　　按犯罪所得，屬於犯罪行為人者，沒收之。前2項沒收，於
    全部或一部不能沒收或不宜執行沒收時，追徵其價額，刑法
    第38條之1第1項前段、第3項分別定有明文。查：被告販賣
    予陳金順之販毒所得，依證人陳金順於偵查時證稱：我用1,
    500元跟被告買1公克甲基安非他命，有交易完成，是以現金
    交易等語（他卷第110至111頁），核與被告於本院審理時自
    陳：有拿到毒品價金1,500元等語（本院卷第136頁），相符
    一致，是上開販毒所得1,500元屬於被告之犯罪所得，並未
    扣案，應依刑法第38條之1第1項前段、第3項規定宣告沒收
    ，於全部或一部不能沒收或不宜執行沒收時，追徵其價額。
 2、犯罪工具：
　　按犯毒品危害防制條例第4條至第9條、第12條、第13條或第
    14條第1項、第2項之罪者，其供犯罪所用之物，不問屬於犯
    罪行為人與否，均沒收之，毒品危害防制條例第19條第1項(
    此條項並未修正)定有明文。查：未扣案之行動電話1支（含
    門號0000000000號SIM卡1張），係被告為本案販賣第二級毒
    品犯行所用之物，被告於原審亦坦承確實為其於107年、108
    年間所使用之行動電話等語(原審卷第154頁)，另有亞太行
    動資料查詢、通訊軟體LINE對話紀錄等在卷可佐（他卷第50
    至54頁，原審卷第87頁），應依毒品危害防制條例第19條第
    1項之規定，於被告所犯罪刑項下宣告沒收，並依刑法第38
    條第4項之規定，於全部或一部不能沒收或不宜執行沒收時
    ，追徵其價額。
據上論斷，應依刑事訴訟法第369條第1項前段、第364條、第299
條第1項前段，修正前毒品危害防制條例第4條第2項，毒品危害
防制條例第19條第1項，刑法第2條第1項前段、第11條、第38條
第4項、第38條之1第1項前段、第3項，判決如主文。
本案經檢察官謝祐昀提起公訴，檢察官周啟勇到庭執行職務。
中　　華　　民　　國　　110 　年　　9 　　月　　22　　日
                  刑事第三庭    審判長法　官  張惠立
                                      法　官  鄭昱仁
                                      法　官  劉兆菊
以上正本證明與原本無異。
如不服本判決，應於收受送達後20日內向本院提出上訴書狀，其
未敘述上訴之理由者並得於提起上訴後20日內向本院補提理由書
（均須按他造當事人之人數附繕本）「切勿逕送上級法院」。
                                      書記官  陳嬿如
中　　華　　民　　國　　110 　年　　9 　　月　　22　　日
附錄：本案論罪科刑法條全文
修正前毒品危害防制條例第4條
製造、運輸、販賣第一級毒品者，處死刑或無期徒刑；處無期徒
刑者，得併科新臺幣2千萬元以下罰金。
製造、運輸、販賣第二級毒品者，處無期徒刑或7年以上有期徒
刑，得併科新臺幣1千萬元以下罰金。
製造、運輸、販賣第三級毒品者，處7年以上有期徒刑，得併科
新臺幣7百萬元以下罰金。
製造、運輸、販賣第四級毒品者，處5年以上12年以下有期徒刑
，得併科新臺幣3百萬元以下罰金。
製造、運輸、販賣專供製造或施用毒品之器具者，處1年以上7年
以下有期徒刑，得併科新臺幣1 百萬元以下罰金。
前五項之未遂犯罰之。

附表：107年7月25日被告與證人陳金順LINE對話內容
陳金順：今天要一連昨天的一起給你 被  告：好 被  告：過去了（18：01） 陳金順：好（18：01）… 被  告：哪 被  告：現在在哪（18：22） 陳金順：中平路（18：23） 被  告：喔 被  告：（通話8秒）（18：36） 陳金順：你剛拿來的是一個嗎 陳金順：有沒有拿錯 被  告：怎 陳金順：我剛簽約回來現在把東西拿出來覺得有點少一量含袋         才.69 被  告：不可能 被  告：你怎現在講 陳金順：你知道我個性我根本不會因為這個去騙人我剛去簽約         現才回來算了當我沒說 被  告：不可能啦 陳金順：算了當我沒說 陳金順：每次你都說不可能好像每次都是我在騙人 陳金順：因這包剛好是半個我在想你有沒有拿錯包上次我朋友         說他要一半你給一個收一半的錢這次是不是也是這種情形為何是那莫剛好一半 陳金順：我朋友今天有拿嗎？還是剛剛有人要半個的要不要去         問一下不要老叫我吃虧 陳金順：我剛兩了袋重剛好一半我敢肯定你絕對送錯你的一句         不可能就要我損失七八百塊換成你做何感想 被  告：（通話5秒）（21：59） 被  告：（通話11秒）（21：59） 被  告：啊 被  告：等等有 被  告：我在補一半 被  告：因為那小葉的 陳金順：但真的我只拿到半個 陳金順：若不是差了一半我也不想爭這個 陳金順：因為有一半是朋友的還好有查到不然真的不會解釋 陳金順：何時會補我 被  告：等等 陳金順：好只要今天會來就好剛那一半已給我朋友所以還不是         很急 被  告：過去了（22：59） 陳金順：恩 被  告：樓下（23：15） 被  告：（通話6秒）（23：15）